【裁判字號】    95,家訴,7
【裁判日期】    951103
【裁判案由】    給付扶養費
【裁判全文】
臺灣臺東地方法院民事判決               95年度家訴字第7號
原      告  乙○○
訴訟代理人  蕭芳芳律師
被      告  甲○○
上列當事人間請求給付扶養費事件，本院於民國95年10月20日言
詞辯論終結，判決如下：
    主    文
被告應給付原告新臺幣貳拾萬元，及自民國九十五年五月十日起
至兩造婚姻關係消滅之前一日止，按月於每月十日給付原告新臺
幣伍仟元。
訴訟費用由被告負擔。
本判決第一項所命給付，於其中新臺幣陸萬元部分，得為假執行
，但被告如為原告預供擔保新臺幣陸萬元，得免為假執行；於其
中新臺幣拾柒萬元部分，於原告以新臺幣陸萬元供擔保後，得為
假執行，但被告如為原告預供擔保新臺幣拾柒萬元，得免為假執
行；其餘履行期未到部分，於各期到期時，各得為假執行，但被
告如於各期到期時，分別以新臺幣伍仟元為原告預供擔保後，各
得免為假執行。
    事實及理由
壹、程序方面
    按訴狀送達後，原告不得將原訴變更或追加他訴，但擴張或
    減縮應受判決事項之聲明者，不在此限。民事訴訟法第255
    條第1項第3款定有明文。查本件原告起訴聲明：被告應給付
    原告新臺幣（下同）612,520元及自民國95年5月10日起至兩
    造婚姻關係消滅之前1日止，按月於每月10日給付原告15,31
    3元。嗣於95年10月20日言詞辯論時減縮聲明為：被告應給
    付原告200,000元及自95年5月10日起至兩造婚姻關係消滅之
    前1日止，按月於每月10日給付原告5,000元。核屬減縮應受
    判決事項之聲明，揆諸首揭規定，無庸被告同意，應予准許
    。
貳、實體方面
一、原告主張：兩造於78年1月18日結婚，並育有丙○○、丁○
    ○2名未成年子女。嗣於90、91年間，兩造因離婚之事爭吵
    後，原告由母親帶回同住，原欲待被告前來接同原告返家。
    詎被告非但未接回原告，反將兩造所生之2名子女帶往中國
    大陸定居，置原告於臺灣不顧，且自斯時起即未給付原告生
    活費用。原告為重度智障之人，無謀生能力，被告攜子女前
    往大陸，棄原告於不顧，致原告生活無著，不能維持生活，
    現經安置於財團法人花蓮縣私立○○啟能發展中心（下稱○
    ○啟能中心）。按夫妻互負扶養之義務，且所負者乃為生活
    保持義務，兩造既為夫妻，且原告無謀生能力，為此依民法
    第1116條之1規定，請求被告給付扶養費。又被告自90、91
    年間起即置原告不顧，原告爰參考臺東縣93年度平均每戶家
    庭消費支出為15,313元，以每月5,000元計算，請求被告給
    付自92年1月1日起之每月扶養費等語。並聲明求為判決：(1)
    被告應給付原告200,000元及自95年5月10日起至兩造婚姻關
    係消滅之前1日止，按月於每月10日給付原告5,000元。(2)前
    項聲明，願供擔保請准宣告假執行。
二、被告則以：被告係大陸來臺榮民，現已高齡75歲，除須自理
    生活瑣事外，尚須照顧兩造所生、均為中度智能障礙之2名
    未成年子女。而原告係智能障礙之人，無法照顧2名子女，
    早於90、91年間由其母帶回同住，伊因年事已高，乃赴大陸
    依親，以求由大陸親屬幫忙照顧2名子女，並非棄原告於不
    顧。又原告主張依臺東縣93年度平均每戶家庭消費支出15,
    313元為請求扶養費之基準，然上開數據係屬平均資料，兩
    造及所生之2名子女，均無謀生能力，一家人之生活水平遠
    低於上開平均值，非可相提比擬。況被告係無資力且乏謀生
    能力之人，照顧2名智能障礙子女，負擔之重，難以想像，
    原告請求數額亦屬過高等語資為抗辯。並聲明求為判決：(1)
    原告之訴及假執行之聲請均駁回。(2)如受不利之判決，願供
    擔保免為假執行。
三、下列事實，有兩造之戶籍謄本1份（卷第6-7頁）、原告及兩
    造子女之身心障礙手冊影本各1份（卷第10、46頁）、○○
    啟能中心95年9月12日函文及所附該中心捐助章程、政府收
    費標準及臺東縣政府轉介函1份（卷第65-77頁）、丙○○、
    丁○○入出國日期證明書各1份（卷第101-102頁）及中華郵
    政股份有限公司95年10月13日長濱執字第176號函所附之客
    戶甲○○歷史交易清單1份（卷第103-106頁）等件在卷可稽
    ，且為兩造所不爭執（卷第112-113頁），本院爰採為判決
    之基礎：(1)兩造於78年1月18日結婚，現婚姻關係存續中。
    (2)原告為重度智能障礙之人，無謀生能力，現安置於○○啟
    能中心，由臺東縣政府負擔每月18,995元之教養費用。(3)兩
    造育有未成年子女丙○○、丁○○2人，目前均在中國大陸
    。(4)被告目前領有退役俸，數額為每半年137,070元，另有
    房屋出租收益每年30,000元。(5)被告自92年1月1日起即未曾
    扶養原告。
四、本件經兩造協議，並同意簡化爭點為：原告向被告請求扶養
    費用是否有理由？數額為何？經查：
（一）按直系血親相互間，互負扶養之義務，民法第1114條第1
      款定有明文。再按夫妻互負扶養之義務，其負扶養義務之
      順序與直系血親卑親屬同，其受扶養權利之順序與直系血
      親尊親屬同，民法第1116條之1亦有明文。又按負扶養義
      務者有數人，而其親等同一時，應各依其經濟能力，分擔
      義務；受扶養權利者，以不能維持生活而無謀生能力者為
      限。前項無謀生能力之限制，於直系血親尊親屬不適用之
      ；扶養之程度，應按受扶養權利者之需要，與負扶養義務
      者之經濟能力及身分定之，民法第1115條第3項、第1117
      、1119條亦分別定有明文。本件兩造為夫妻，而原告並無
      謀生能力，且因被告自92年1月1日以來未給付生活費用，
      無法維持生活，現安置於○○啟能中心，已如前述，自屬
      應受扶養之人，是原告依前開法條規定，據以向被告請求
      自92年1月1日起至兩造婚姻關係消滅之前1日止之扶養費
      用，即為有理。
（二）原告主張之扶養費用，雖無法提出具體之收據證明，惟因
      日常生活支出費用，包含家庭水、電、瓦斯、食、衣、住
      、行等費用，衡諸此等日常生活支出甚為瑣碎，少有收集
      或留存證據，即應以日常生活經驗、情理，作為判斷依據
      ，不能以未提出逐筆收據或發票，即認沒有支出，故本院
      自得審酌一切情況，依所得心證定其數額。本院爰參考行
      政院主計處93年度臺東縣家庭收支調查平均每人月消費支
      出為12,212元，並審酌卷附稅務電子閘門財產所得調件明
      細表所示兩造之財產狀況（卷第49-51頁），原告無任何
      財產，被告則有位於臺東縣長濱鄉○○村○○路○○號之
      房屋一幢，及原告目前安置於○○啟能中心，所需教養費
      用18,995元雖由臺東縣政府全額補助，然日常生活所需之
      衣物用品、零用金等均須由其自行負擔（參○○啟能中心
      上開函文，卷第65-66頁），暨被告雖年事已高，且須扶
      養2名智能障礙之子女，負擔非輕，惟其目前每半年仍有
      137,070元之退役俸，並有出租其上開房屋年租金30,000
      元收益，合計每年收入304,140元，經濟狀況遠優於原告
      等一切情事，認原告主張被告應按月給付5,000元之扶養
      費，尚稱合理，應予准許。
（三）綜上所陳，原告依據扶養之法律關係，請求被告應給付自
      92年1月1日起至95年4月止之扶養費，合計200,000元【5,
      000×（12×3＋4）＝200,000】，及自95年5月10日起至
      兩造婚姻關係消滅之前一日止，按月於每月10日前給付
      5,000元之扶養費用，洵屬有據，應予准許。
五、末按，命履行扶養義務之判決，就起訴前最近6個月及訴訟
    中履行期已到之部分，法院應依職權宣告假執行，民事訴訟
    法第389條第1項第2款定有明文。本件因原告係於95年4月26
    日起訴，故起訴前最近6個月（即94年11、12月及95年1 到4
    月）應給付給原告之扶養費30,000元（5,000×6=30,000 ）
    ，及自95年5月10日起至95年10月9日止，訴訟中履行期已到
    部分之扶養費6個月計30,000元，合計60,000元部分，依上
    開規定，均應依職權宣告假執行。至其他命被告按月給付部
    分（即95年11月10日起至兩造婚姻關係消滅之前一日止），
    因係按月計付，屬民事訴訟法第427條第2項第8款所謂「其
    他定期給付涉訟」之類型，依同法第389條第1項第3款規定
    ，本院就原告此部分之請求所為被告敗訴之判決亦應依職權
    宣告假執行。是原告聲明就上開部分願供擔保，請准宣告假
    執行，僅係促請法院職權之發動，毋庸為准駁。至其餘原告
    勝訴部分【即170,000元（230,000－60,000＝170,000）】
    ，原告陳明願供擔保，聲請宣告假執行，核無不合，爰酌定
    相當擔保之金額准許之。又被告陳明願供擔保請准宣告免為
    假執行，亦核無不合，並酌定相當之擔保金額准許之。
參、據上論結，原告之訴為有理由，依民事訴訟法第78條、第38
    9條第1項第2款、第3款、第390條第2項、第392條第2項，判
    決如主文。
中    華    民    國    95    年    11    月     3    日
                          民事庭法  官  范乃中
以上正本係照原本作成。
如對本判決上訴，須於判決送達後20日內向本院提出上訴狀
中    華    民    國    95    年    11    月     3    日
                                書記官  王鵬勝


司法院資訊處製作；財團法人民間司法改革基金會備份。
